【裁判字號】    95,上易,437
【裁判日期】    950731
【裁判案由】    詐欺
【裁判全文】
臺灣高等法院高雄分院刑事判決         95年度上易字第437號
上  訴  人  臺灣屏東地方法院檢察署檢察官
上  訴  人
即  被  告  丙○○
上  訴  人
即  被  告  乙○○
選任辯護人  楊昌禧律師
            梁育誠律師
上列上訴人因被告詐欺案件，不服臺灣屏東地方法院94年度易字
第674號中華民國95年5月25日第一審判決（起訴案號：臺灣屏東
地方法院檢察署93年度偵字第4130號），提起上訴，本院判決如
下：
    主  文
原判決撤銷。
丙○○、乙○○共同以詐術得財產上不法之利益，各處有期徒刑
陸月，如易科罰金，均以佰元折算壹日。
    事  實
一、丙○○因積欠甲○○○債務，與甲○○○於92年9 月30日前
    往代書劉德鳳處見證並簽訂和解契約，約定由丙○○清償甲○○○新台幣（下同）840000元之債務，每月分期清償1000
    0 元（下稱第1 份和解書）。丙○○及其兄乙○○明知已簽
    訂該份和解書，竟仍共同意圖得財產上不法之利益，利用甲○○○不識字且曾告知其兄弟2 人遺失該份和解書之機會，
    於92年10月13日上午，由乙○○事先擬妥丙○○與甲○○○
    債務折為75000元內容之和解書（下稱第2份和解書），並在
    高雄縣林園鄉○道路旁，向甲○○○誆稱因第1 份和解書未
    載明關於與本件債務有關之本票處理問題，必須再行簽訂第
    2份契約，致甲○○○陷於錯誤，在第2份和解書上簽名且蓋
    押指印，以免除丙○○積欠甲○○○765000元之債務得逞。
    嗣甲○○○向臺灣屏東地方法院民事庭聲請對丙○○發支付
    命令，經丙○○聲明異議並於民事審理中，提出第2 份和解
    書，經原審法院民事庭查明後，認甲○○○於簽訂第2 份和
    解書之際，係出於丙○○與乙○○之誤導，並於言詞辯論期
    日以口頭撤銷錯誤而為之意思表示，乃於93年8 月17日以93
    年度訴字第222 號民事判決丙○○應給付甲○○○765000元
    暨遲延利息，丙○○不服提出上訴，經本院民事庭於94年4
    月6日以93年度上易字第232號判決駁回上訴而確定。
二、案經臺灣屏東地方法院民事庭審理上開民事訴訟依職權告發
    臺灣屏東地方法院檢察署檢察官偵查起訴。
    理  由
壹、程序部分
一、按「證人、鑑定人依法應具結而未具結者，其證言或鑑定意
    見，不得作為證據」，刑事訴訟法第158 條之3 定有明文。
      如共同被告係以「被告之身分」接受訊問，對於其他被告
    涉案部分，並未依「證人之身分」具結作證，仍不得以該陳
    述作為其他被告有罪判決之證據，否則即與證據法則有違，
    （最高法院94年度台上字第913 號判決參照）。本件共同被
    告丙○○於92年10月14日於偵查中向檢察官之陳述，因未改
    以證人身分令其具結，故上開偵訊筆錄關於另一被告乙○○
    犯罪事實之部分，係依法應具結而未具結之證言，無證據能
    力。證人甲○○○於同日在偵查中向檢察官所為之陳述，並
    未依法令其具結，亦無證據能力。
二、「刑事訴訟法第159條之5規定：『被告以外之人於審判外之
    陳述，雖不符前4條之規定，而經當事人於審判程序同意作
    為證據，法院審酌該言詞陳述或書面陳述作成時之情況，認
    為適當者，亦得為證據。』、『當事人、代理人或辯護人於
    法院調查證據時，知有第159條第1項不得為證據之情形，而
    未於言詞辯論終結前聲明異議者，視為有前項之同意。』，
    其立法理由在於傳聞證據未經當事人之反對詰問予以核實，
    乃排斥其證據能力。惟當事人如放棄對原供述人之反對詰問
    權，於審判程序表示同意該等傳聞證據可作為證據，此時，
    法院除認該傳聞證據欠缺適當性外，自可承認其證據能力。
    又當事人、代理人或辯護人於調查證據時，知有刑事訴訟法
    第159條第1項不得為證據之情形，卻表示『對於證據調查無
    異議』、『沒有意見』等意思，而未於言詞辯論終結前聲明
    異議者，應視為已有將該等傳聞證據採為證據之同意。」（
    最高法院93年度台上字第3533號、94年度台上字第2976號判
    決參照）經查本案被告丙○○、乙○○、被告乙○○之選任
    辯護人及檢察官於原審法院準備程序期日、審判期日，對本
    案證人劉德鳳於92年10月14日經具結之偵訊筆錄、證人甲○○○於93年9月7日經具結之偵訊筆錄，於審判期日就本院一
    一提示之證據於言詞辯論終結前，均未就所調查之證據主張
    有刑事訴訟法第159條第1項不得為證據之情形，是參照上開
    說明要旨，本案經調查之證據，均有證據能力。
三、被告以外之人於審判外之言詞或書面陳述，除法律有規定外
    ，不得作為證據，刑事訴訟法第159 條第1 項定有明文。而
    本條所謂法律有規定者，係指本法第159 條之1 至第159 條
    之5 等規定，是顯然被告以外之人於審判外之言詞陳述或書
    面陳述，並不當然不得作為證據。而刑事訴訟法第159 條之
    1 規定被告以外之人於審判外向法官所為之陳述，得為證據
    。此條所謂被告以外之人，係包含共同被告、共犯、被害人
    、證人等，渠等於法官面前所為之陳述（含書面及言詞），
    因其陳述係在法官面前為之，故不問係其他刑事案件之準備
    程序、審判期日或民事事件或其他訴訟程序之陳述，均係在
    任意陳述之信用性已受確定保障之情況下所為，因此該等陳
    述應得作為證據。則證人劉德鳳（有具結）、民事案件原告
    甲○○○、民事案件被告丙○○於原審法院民事案件中所為
    供述（包括93年6月10日、7月13日言詞辯論筆錄），乃屬其
    等於法官面前所為之陳述，自屬上開傳聞法則之例外。至於
    本件被害人甲○○○及被告丙○○於民事案件中所具之身分
    既屬原告及被告，本非民事訴訟法第312 條所指應命具結之
    證人身分，自無具結之問題，故民事案件原告甲○○○與民
    事案件被告丙○○、證人劉德鳳之陳述，於上開民事案件中
    之陳述，均有證據能力。
貳、實體部分
一、訊據上訴人即被告丙○○固坦認確有積欠甲○○○840000元
    之債務，且分別簽訂上開2 份和解契約不諱，惟辯稱簽訂第
    2份和解書，甲○○○同意將債務折為75000元，乃因其餘金
    額改由伊與其他執票人處理之故，並無施用詐術云云；上訴
    人即被告乙○○亦坦承被告丙○○與甲○○○簽訂第2 份和
    解書時伊在場，然辯稱92年10月13日當日僅開車偕同被告丙○○前往甲○○○住處，對於被告丙○○與甲○○○之間債
    務關係全然不知，係由被告丙○○與甲○○○在車上談好條
    件之後，方由伊現場代筆云云。惟查：
（一）本件被告丙○○與甲○○○於92年10月13日簽訂第2 份和
      解書前，確曾於92年9 月30日，由證人劉德鳳見證下簽訂
      第1 份之和解書一節，迭據被告丙○○於原審法院民事庭
      審理93年度訴字第222號一案93年6月10日言詞辯論期日（
      見原審法院民事庭93年度訴字第222號卷93年6月10日言詞
      辯論筆錄），於臺灣高雄地方法院檢察署檢察官92年度偵
      字第20373號、92年度偵字第20857號92年10月14日偵訊時
      （見臺灣高雄地方法院檢察署檢察官92年度偵字第20373
      號偵查案卷92年10月14日偵訊筆錄），本案原審法院審理
      中供承在卷（見原審法院卷95年3月20日準備程序筆錄）
      ，核與證人劉德鳳、甲○○○於原審法院民事庭審理、偵
      訊、原審法院審理中之證述相符（見臺灣高雄地方法院檢
      察署檢察官92年度偵字第20373號偵查案卷92年10 月14日
      偵訊筆錄、原審法院民事庭93年度訴字第222號卷93年7月
      13日言詞辯論筆錄、93年度偵字第4130號卷93年9 月7日
      偵訊筆錄、原審法院卷95年5月11日審理筆錄），堪信為
      真。
（二）本件爭點主要在於，被告丙○○之債權人甲○○○是否同
      意將被告丙○○積欠之債務減免為75000 元，而應允在距
      離簽訂第1份和解書不到2週之時間內，再行簽訂第2 份和
      解書。
      經查，證人甲○○○於原審法院民事庭審理93年度訴字第
      222 號證稱：其曾告訴被告丙○○第1 份和解書已經遺失
      ，被告丙○○才利用機會與之簽訂第2 份和解書；因其不
      識字，是由被告乙○○持業已書寫完成之第2 份和解書，
      在車上向其解釋內容係：被告丙○○願意償還840000元之
      債務，若事後覓得先前被告丙○○簽發之本票，則不得重
      複請求云云，其方為簽名並壓印指紋（見原審法院民事庭
      93 年度訴字第222號卷93年6月10日言詞辯論筆錄、7月13
      日言詞辯論筆錄、原審法院卷95年5 月11日審理筆錄），
      足證甲○○○並無將被告丙○○上開債務縮減為75000 元
      之意，其應允簽訂第2 份和解書，係出於被告丙○○與乙○○詐稱未於第1 份契約書載明與本件債務有關之本票處
      理問題之故。
（三）被告丙○○雖辯稱簽訂第2 份和解書，甲○○○同意將債
      務折為75000 元，乃因其餘金額已約定改由伊與其他執票
      人處理之故，並無施用詐術；然查被告丙○○與債權人甲○○○為處理本件借款債務既已成立和解條件為840000元
      之第1 份和解契約，依常理除債務人另提供其他給付，債
      權人自無在成立和解後不到2週內（92年9月30日至同年10
      月13日）又接受金額尚不及原約定10分之1 之和解契約；
      況據證人劉德鳳於原審法院民事庭審理93年度訴字第222
      號時結證稱被告丙○○與甲○○○於92年9 月30日協調簽
      訂第1 份和解書內容時，被告丙○○即要求甲○○○交出
      持有發票人為丙○○之本票，而在場之甲○○○已表示本
      票業已遺失等語（見原審法院民事庭93年度訴字第222 號
      卷93年7 月13日言詞辯論筆錄），顯見被告丙○○於簽訂
      第1 份和解書之際，應已明瞭本票問題尚未處理，卻未當
      場表示為解決爾後因未取回本票可能衍生問題預為保留之
      約定，竟於相隔2 週方以此為藉口，謊邀甲○○○再行簽
      訂第2 份和解書，其所辯實有可議；又本件被告丙○○與
      甲○○○間之債務問題已纏訟經年，自92年8 月間至今，
      無論歷次偵查、民事、刑事審理過程中，被告丙○○均未
      提出甲○○○同意將債務折為75000元而簽訂第2份和解契
      約之理由，竟遲至原審法院95年3 月20日開準備程序之際
      ，被告丙○○方才提出此項辯解，足見係飾責之詞；又據
      被告丙○○於原審法院審理自承，自簽訂第2 份和解書即
      92年10月13日迄今，均未有任何執票人向伊追索（見原審
      法院卷95年5 月11日審理筆錄），益見所辯不足採信。
（四）被告乙○○雖辯稱伊92年10月13日當日僅開車偕同被告丙○○前往甲○○○住處，伊對於被告丙○○與甲○○○間
      債務關係全然不知，係由被告丙○○與甲○○○在車上談
      好條件之後，方由伊現場代筆云云；惟查被告丙○○於原
      審法院民事庭審理93年度訴字第222號一案93年6月10日言
      詞辯論期日時自承：第2 份和解書係哥哥乙○○在車上與
      甲○○○簽妥之後，我才去簽名（見原審法院民事庭93年
      度訴字第222號卷93年6月10日言詞辯論筆錄），核與證人
      甲○○○於偵訊、原審法院審理時證稱：簽第2 份和解書
      係由被告乙○○事先擬妥並在車上告知其內容係被告丙○○願意償還840000元，然若事後覓得先前簽發之本票，則
      不得重複請求等，其方在和解書上簽名並壓印指印，當時
      被告丙○○並不在現場，和解書上亦尚無被告丙○○之簽
      名等語相符（見93年偵字第4130號卷93年9月7日偵訊筆錄
      、原審法院民事庭93年度訴字第222號卷93年6月10日言詞
      辯論筆錄、原審法院卷95年5 月11日審理筆錄），足徵案
      發之際，確僅被告乙○○持業已擬妥內容之第2 份和解書
      在車上向甲○○○施詐，其所辯係由被告丙○○與甲○○○在車上商談，伊僅代筆之詞，顯屬虛偽，其有參與本件
      詐欺犯行甚明。
（五）綜上所述被害人甲○○○指述其與被告丙○○前已就同一
      債之關係訂有第1份和解書，而第2份和解書係被告丙○○
      與乙○○利用其不識字而詐騙下所為，用以免除被告丙○○積欠甲○○○765000元債務，與甲○○○認知之內容不
      符，堪信為真，被告2人詐欺犯行足以認定。
二、核被告二人所為，係犯刑法第339條第2項詐欺得利既遂罪。
    被告二人就上開犯行具有犯意聯絡及行為分擔，均為共同正
    犯。
三、原審據以論罪科刑，固非無見。惟查(一)詐欺得利之成立，只
    須事實上已取得不法利益已足，不以該利益已具體實現為限
    ，本件被告施詐使甲○○○簽立第2 份和解契約時，已免除
    被告丙○○765000元之債務，斯時已獲得上開不法利益，應
    屬詐欺得利既遂。原審判決認係未遂，容有未當。檢察官執
    此上訴，為有理由，被告上訴否認犯罪，固無足取，惟原判
    決既有可議，自應予撤銷改判。審酌被告等犯罪方法、手段
    、所生損害、犯後飾詞否認、態度不佳等一切情狀，論處被
    告如主文所示之刑，並諭知易科罰金以300元折算1 日。
四、按行為後法律有變更者，適用行為時之法律。但行為後之法
    律有利於行為人者，適用最有利於行為人之法律，刑法第2
    條第1 項定有明文。本件被告犯罪，經本院判處有期徒刑6
    月，而受刑人於犯罪時之刑法第41條第1 項前段規定：「犯
    最重本刑為5年以下有期徒刑以下之刑之罪，而受6個月以下
    有期徒刑或拘役之宣告，因身體、教育、職業、家庭之關係
    或其他正當事由，執行顯有困難者，得以1元以上3元以下折
    算1 日，易科罰金。」又受刑人行為時之易科罰金折算標準
    ，修正前罰金罰鍰提高標準條例第2 條前段（現已刪除）規
    定，就其原定數額提高為100倍折算1日，則本件受刑人行為
    時之易科罰金折算標準，應以銀元300元折算1日，經折算為
    新臺幣後，應以新臺幣900元折算為1日。惟95年7月1日修正
    公布施行之刑法第41條第1項前段則規定：「犯最重本刑為5
    年以下有期徒刑以下之刑之罪，而受6 個月以下有期徒刑或
    拘役之宣告者，得以新臺幣1千元、2千元或3千元折算1日，
    易科罰金。」比較修正前後之易科罰金折算標準，以95年7
    月1 日修正公布施行前之規定，較有利於受刑人，則應依刑
    法第2 條第1 項前段，適用修正前刑法第41條第1 項前段規
    定，定其折算標準。
據上論斷，應依刑事訴訟法第369條第1項前段、第364條、第299
條第1項前段，刑法第2條第1項、第28條、第339條第2項，修正
前刑法第41條第1項前段，修正前罰金罰鍰提高標準條例第2條，
現行法規所定貨幣單位折算新台幣條例第2條，判決如主文。
本案經檢察官邱榮藏到庭執行職務。
中    華    民    國    95    年    7     月    31    日
                  刑事第一庭    審判長法  官  郭雅美
                                      法  官  范惠瑩
                                      法  官  莊崑山
以上正本證明與原本無異。
本判決不得上訴。
中    華    民    國    95    年    7     月    31    日
                                      書記官  張寶花
附錄本件判決論罪科刑法條：
刑法第339條第2項
意圖為自己或第三人不法之所有，以詐術使人將本人或第三人之
物交付者，處5年以下有期徒刑、拘役或科或併科1千元以下罰金
。
以前項方法得財產上不法之利益或使第三人得之者，亦同。
前二項之未遂犯罰之。
                                                      Q


司法院資訊處製作；財團法人民間司法改革基金會備份。
